【裁判字號】    95,再易,6
【裁判日期】    950724
【裁判案由】    再審之訴
【裁判全文】
臺灣苗栗地方法院民事判決               95年度再易字第6號
再審原告    甲○○
再審被告    乙○○○
上列當事人間請求再審之訴事件，再審原告對於本院民國95年5
月30日95年度簡上字第5 號之第二審確定判決提起再審之訴，本
院判決如下：
    主  文
再審之訴駁回。
再審訴訟費用由再審原告負擔。
    事實及理由
甲、程序方面：
    按再審之訴，應於30日之不變期間內提起；前項期間，自判
    決確定時起算，判決於送達前確定者，自送達時起算，民事
    訴訟法第500 條第1 項、第2 項前段定有明文。查本院95年
    度簡上字第5 號民事判決，於民國95年5月30日宣判，且不
    得上訴，故於該日確定，再審原告係同年6 月2 日始收受送
    達，有送達證書附在上開卷宗足稽，依前開規定，其於同年
    6 月28日提起本件再審之訴，並未逾30日之不變期間，符合
    再審程序要件，先予敘明。
乙、實體方面：
一、再審意旨略以：
  (一)再審被告提出於本院94年度票字第206 號本票裁定卷所附之
    本票2 紙及供本院94年度苗簡字第223 號確認本票債權不存
    在事件送鑑定之本票2 紙，再審原告並未在上開4 紙本票簽
    名或蓋章，亦即其筆跡並非再審原告或訴外人謝翼陽之筆跡
    ，縱然確實有再審原告之指印，再審原告亦無庸負票據責任
    ，原確定判決就前揭本票上「甲○○」竟認定係再審原告授
    權訴外人謝翼陽所簽立，顯與再審原告或謝翼陽書寫之字跡
    不符，此影響判決之重要證據，並未送法務部調查局鑑定，
    其認定已有違經驗法則，且違背最高法院65年台上字第2030
    號判例意旨，判決違背法令。
  (二)再審被告提出於本院94年度票字第206 號本票裁定卷所附之
    本票2 紙，票據背面為空白，而供本院94年度苗簡字第223
    號確認本票債權不存在事件送鑑定之本票2 紙，固然票據正
    面記載事項與本票裁定卷附之本票發票日期、面額及票號均
    相符，為其外觀上是否有花紋及其他文字之記載有明顯不符
    ，送鑑定之本票顯係電腦掃瞄變造而成，為判決基礎之證物
    係變造。
  (三)並聲明：(1)本院95年度簡上字第5 號確定判決應予廢棄。(二)
    上開廢棄部分，確認再審被告持有再審原告於93年9 月10日
    所簽發，票面金額分別為新台幣（下同）30萬元、40萬元，
    到期日均為93年10月10日之本票2紙債權不存在。
二、再審被告則以前揭本票外觀不符，全因影印碳粉之深淺有所
    不同，兩造間僅有2 紙票據，且「甲○○」之簽名，係再審
    原告授權其同居男友謝翼陽所為等語置辯，並聲明如主文第
    1項所示。
三、按再審之訴之訴訟程序，法院之審判應分3 個階段，第1 階
    段，應審查訴之合法要件，第2 階段，起訴已備合法要件者
    ，應進而審查有無再審理由。第3 階段，必待認定再審之訴
    為有再審理由時，始得進而為本案有無理由之審判。而再審
    之訴起訴合法要件欠缺者，即再審之訴不合法，依民事訴訟
    法第502 條第1 項規定，法院應以裁定駁回之。而再審之訴
    有無再審理由者，原則上應經言詞辯論，但再審之訴顯無再
    審理由者，得不經言詞辯論，逕以判決駁回之，同法第502
    條第1 項亦定有明文。惟查：
  (一)按民事訴訟法第496 條第1 項第1 款所謂適用法規顯有錯誤
    ，係指確定判決所適用之法規顯然不合於法律規定，顯然違
    反者而言，不包括認定事實錯誤、取捨證據失當、判決不備
    理由及在學說上諸說併存致發生法律上見解歧異等情形在內
    。本件再審原告主張原確定判決有適用法規顯有錯誤之情事
    ，無非以原確定判決採信謝翼陽於本院94年度苗簡字第223
    號審理中證稱系爭本票上「甲○○」之簽名係再審原告授權
    授權謝翼陽所簽寫之證詞，而不採信再審原告主張系爭本票
    上「甲○○」之簽名，係訴外人黃錫宏所偽造，因而未調查
    局進行筆跡鑑定，有適用法規顯有錯誤為由云云。惟法院查
    驗證據方法，以發見應證事實有無之行為，得囑託機關或其
    他團體為必要之調查，其提出之調查報告，法院得依自由心
    證判斷之，非必受其拘束，原確定判決已對於再審原告之同
    居男友即證人謝翼陽之證詞及審酌再審原告與謝翼陽關係有
    如夫妻一般且育有3 名子女，謝翼陽應無故為再審原告不利
    證詞之可能等證據為取捨，參酌上開說明，尚難指為適用法
    規顯有錯誤，再審原告上開主張，顯有誤會。
  (二)又按民事訴訟法第436 條之7 、第497 條所謂「如就足影響
    於判決之重要證物，漏未斟酌者」，係指當事人在前審程序
    已經存在並已為證據聲明之證據，前審並未認為不重要而忽
    略證據聲明未為調查，或已為調查而未就調查之結果予以判
    斷，且須足以影響裁判結果而言。次按「民事訴訟法第492
    條第1 項第11款（舊法）所謂當事人發見未經斟酌之證物，
    係指前訴訟程序事實審言詞辯論終結前已存在之證物，因當
    事人不知有此，致未經斟酌，現始知之者而言。若在前訴訟
    程序事實審言詞辯論終結前，尚未存在之證物，本無所謂發
    見，自不得以之為再審理由」，最高法院29年上字第1005號
    判例意旨參照。查再審原告雖主張再審被告提出於本院94年
    度票字第206 號本票裁定事件中之本票2 紙，其本票正面載
    有「按年息百分之二十計算」字樣，票面無花紋，票背亦為
    空白；而再審被告提出於原審送鑑之本票2 紙，其票面均有
    明顯花紋，且有商業本票字樣，票背則均註記文字，足見上
    開本票共4 紙，顯係經電腦掃描變造而成，再審被告自不得
    行使系爭本票之票據權利云云。惟上開本票，前者票面無花
    紋及商業本票字樣，後者則有明顯花紋且載有商業本票字樣
    之情，業據原審勘驗上開本票影本屬實，然經詳細比對上開
    本票之票號、發票日、到期日、金額及發票人之簽名、地址
    之筆跡及書寫位置，均完全一致，益徵上開本票實為同一之
    本票，再審被告主張上開現象係影印機調整深淺不同所致等
    語，堪可採信。況且，再審原告迄今仍無法舉證證明系爭本
    票上「甲○○」之簽名係由黃錫宏所偽造。
四、綜上所述，再審原告主張之再審理由，經核均屬無理由，不
    足憑採。又再審之訴，顯無再審理由者，得不經言詞辯論，
    以判決駁回之，民事訴訟法第502 條第2 項定有明文。本件
    原確定判決既無民事訴訟法第496 條第1 項第1 款適用法規
    顯有錯誤，及第436 條之7 、第497 條就足影響於裁判之重
    要證物漏未斟酌；暨第496 條第1 項第13款當事人發現未經
    斟酌之證物或得使用該證物之情形，則再審原告提起本件再
    審之訴，顯無再審理由，爰依前述規定，不經言詞辯論，以
    判決駁回之。
五、據上論結，本件再審之訴為無理由，依民事訴訟法第502 條
    第2 項、第78條，判決如主文。
中    華    民    國    95    年    7     月    24    日
                  民事庭  審判長法  官  宋國鎮
                                法  官  張文毓
                                法  官  吳振富
以上正本係照原本作成。
不得上訴。
                                書記官  陳玲誼
中    華    民    國    95    年    7     月    24    日


司法院資訊處製作；財團法人民間司法改革基金會備份。
